【裁判字號】    99,交抗,682
【裁判日期】    990820
【裁判案由】    聲明異議
【裁判全文】
臺灣高等法院臺中分院交通事件裁定
抗  告  人
即受處分人  平順小客車租賃有限公司
代  表  人  甲○○
上列抗告人因違反道路交通管理處罰條例聲明異議案件，不服臺
灣臺中地方法院中華民國99年6月17日裁定（99年度交聲字第238
5號），提起抗告，本院裁定如下：
    主    文
原裁定撤銷，發回臺灣臺中地方法院更為裁定。
    理  由
一、本件抗告意旨略以：抗告人即受處分人平順小客車租賃有限
    公司（下稱抗告人）係以經營汽車租賃為業，於民國（下同
    ）99年3月30日19時50分起，將所有之車牌號碼6152-VV號租
    賃小客車出租予陳俊杰使用，旋因承租人陳俊杰駕駛上開車
    輛於99年4月3日4時47分許，行經臺中市○○○路930號處時
    ，有駕駛人行車速度超過規定之最高時速60公里以上之違規
    情事，為臺中市警察局交通隊依違反道路交通管理處罰條例
    第43條第1項第2款及第43條第4項逕行舉發，抗告人於期限
    內將有關罰鍰部分辦理轉歸責予駕駛人，但不服原處分機關
    於99年5月24日依違規事實以中監違字第裁60-G0H09438J號
    裁決書裁處吊扣上開汽車牌照3個月，逾期則依裁決書處罰
    主文規定裁處之處分。經抗告人向原審法院聲明異議後，原
    審固亦依上開條文處罰抗告人，然道路交通管理處罰條例第
    43條第4項雖可認處罰之對象除汽車駕駛人外，尚包括汽車
    所有人，但依其條文意旨，既無關於汽車所有人就駕駛人之
    違規情事應負無過失或連帶責任之規定，即應回到實體法上
    責任成立之條件即行政罰之規定，按「違反行政法上義務之
    行為非出於故意或過失者，不予處罰」，行政罰法第7條定
    有明文，本件抗告人為合法之租賃業者，依營業性質及對象
    既針對不特定社會大眾提供租借車輛服務，就承租人駕駛資
    格及能力之監督，充其量僅能就是否成年並領有監理機關核
    發之合格駕駛執照等一般性注意，對於其他事項則無從調查
    ，駕駛人故意違規之行為，並非抗告人所能預見，抗告人對
    於駕駛人之上開違規行為並無任何故意或過失，原處分機關
    處分及原審裁定尚有違誤，為此請求撤銷原裁定，發回原審
    法院再為適法處理等語。
二、經查：
(一)抗告人平順小客車租賃有限公司，於99年3月30日19時50分
    起至同年4月2日19時50分止，將所有之車牌號碼6152-VV號
    租賃小客車出租予陳俊杰使用，而上開車輛於99年4月3日4
    時47分許，行經臺中市○○○路930號處時，有駕駛人行車
    速度超過規定之最高時速60公里以上之違規情事，為臺中市
    警察局交通隊依違反道路交通管理處罰條例第43條第1項第2
    款及第43條第4項逕行舉發，抗告人於期限內將有關罰鍰部
    分辦理轉歸責予駕駛人，但不服原處分機關於99年5月24日
    依違規事實以中監違字第裁60-G0H09438J號裁決書裁處吊扣
    上開汽車牌照3個月，逾期則依裁決書處罰主文規定裁處之
    處分等情。有平順小客車租賃有限公司租車契約、台中市政
    府營利事業登記證、臺中市警察局中市警交字第G0H094389
    號違反道路交通管理事件通知單、申請書等附在原審法院可
    稽，是抗告人所有車牌號碼6152-VV號租賃小客車，於上開
    時地，有上開違規行為，此部分之違規事實應堪以認定。然
    上開出租車違規時為99年4月3日4時47分許，該時間並不在
    上開出租期間，實情是否如抗告人所言該段時間仍屬出租予
    陳俊杰？尚屬不明。
(二)按汽車駕駛人，駕駛汽車之行車速度，超過規定之最高時速
    60公里以上者，處新臺幣6,000元以上24,000元以下罰鍰，
    並當場禁止其駕駛；汽車駕駛人有該款行為者，並吊扣該汽
    車牌照3個月：道路交通管理處罰條例第43條第1項第2款、
    第4項分別定有明文。依該條項文義以觀，其吊扣汽車牌照
    之對象係「違規之汽車牌照」，並無違規汽車駕駛人應與汽
    車所有人為同1人始能吊扣汽車牌照之限制。考其立法目的
    係慮及汽車所有人擁有支配管領汽車之權限，對於汽車之使
    用方式、用途、供何人使用等，得加以篩選控制，非無擔保
    其汽車之使用者具備法定資格及駕駛行為合於交通管理規範
    之義務，否則無異縱容汽車所有人放任其所有之汽車供人恣
    意使用，徒增道路交通之風險，殊非事理之平。上開規定關
    於吊扣汽車牌照之處分，應係針對汽車所有人所設之特別規
    定，自不得僅以汽車所有人已依道路交通管理處罰條例第85
    條第1項規定，指出汽車之實際使用人即遽認無道路交通管
    理處罰條例第43條第1項第2款、第4項規定適用之餘地（臺
    灣高等法院暨所屬法院98年法律座談會刑事類提案第21號參
    照）。因此，本件抗告人所有之上開車輛，確有於前開時、
    地，經人駕駛有超速60公里以上之違規事實，固已該當於道
    路交通管理處罰條例第43條第4項之客觀構成要件。惟上開
    吊扣汽車牌照之特別規定，係屬行政義務違反之處罰，而條
    文或立法過程，並未排除行政罰法第7條第1項「違反行政法
    上義務之行為非出於故意或過失者，不予處罰」及道路交通
    管理處罰條例第85條第4項推定過失等規定之適用，是汽車
    所有人自仍得經由舉證證明其無故意及過失而免罰。本件抗
    告人於上開違規時間，是否確係出租予陳俊杰使用？若是，
    抗告人是否有故意或過失之可歸責原因？又，出租車輛供他
    人使用，就出租業者而言，以昂貴汽車供他人使用，與每次
    所賺取之租金費用顯不相當，而不法之徒利用人頭租用車輛
    ，作為犯罪工具，藉以掩人耳目，時有所聞，情節較輕者或
    未愛惜車輛，恣意使用，亦屬常見，實際上出租業者對上開
    情形並無法完全防範，且亦無法因此而予苛責，因此，倘出
    租業者於出租車輛前，若有依汽車運輸業管理規則第100條
    、第101條規定，將出租車輛交付承租人使用，則出租業者
    與承租人彼此間之權利義務形式上僅能委由私法自治加以規
    範，而出租業者對於承租人在外之駕車行為，既難以預防或
    監督，出租人預防或監督義務自應在交車之前，則抗告人是
    否已盡此交車前之義務？凡此均攸關本件抗告人是否有出於
    故意或過失違反上開行政法上義務之行為，尚屬不明，抗告
    人請求發回原審法院再為詳查，尚非無據。
三、綜上所述，原裁定遽以抗告人為上開車輛所有人，而上開車
    車輛確有於上開時地為上開違規行為，即認原處分機關對抗
    告人吊扣該車輛牌照3個月，逾期則依裁決書處罰主文規定
    裁處，並無不當，而為駁回抗告人之異議，尚有未洽。抗告
    意旨所指之「駕駛人故意違規之行為，並非抗告人所能預見
    ，抗告人對於駕駛人之上開違規行為並無任何故意或過失」
    等情，原審確未及調查，是抗告人請求發回原審法院再為詳
    查，為有理由，自應由本院予以撤銷，發回原審法院詳為調
    查後更為適法之處理，以昭折服。
四、據上論結，應依道路交通案件處理辦法第26條，刑事訴訟法
    第413條，裁定如主文。
中    華    民    國    99    年    8     月    20    日
            刑事第三庭  審判長法  官  王  增  瑜
                              法  官  廖  柏  基
                              法  官  吳  進  發
以上正本證明與原本無異。
不得抗告。
                              書記官  呂  安  茹
中    華    民    國    99    年    8     月    20    日

司法院資訊處製作；財團法人民間司法改革基金會備份。
